【裁判字號】    97,訴,1802
【裁判日期】    971225
【裁判案由】    確認抵押權不存在
【裁判全文】
臺灣臺中地方法院民事判決  97年度訴字第1802號
原      告  甲○
訴訟代理人  丙○○
                      指定送.
被      告  乙○○
                      號
當事人間請求確認抵押權不存在事件，本院於97年12月11日言詞
辯論終結，判決如下：
    主  文
原告之訴駁回。
訴訟費用由原告負擔。
    事實及理由
一、原告主張：
  (一)原告所有坐落台中市○○區○○段2043之9地號土地（下稱
    系爭土地），係經台中地方法院判決自同地段2043之上地號
    中所分割出來，原告單獨持判決申請分割登記，將系爭土地
    登記於原告為所有，惟系爭土地上有設定義務人唐海澄，權
    利人為被告之本金最高限額抵押權新台幣（下同）600萬元
    ，權利範圍1/2（下稱系爭抵押權），而系爭土地僅5平方公
    尺，竟設定600萬元之最高限額抵押權，顯於市價行情甚多
    ，足知系爭抵押權之設定是被告與訴外人唐海澄等基於通謀
    虛偽意思表示而為，原告爰依法提起本訴，請求確認在系爭
    土地上之抵押權不存在。
  (二)系爭抵押權是被告與訴外人唐海澄、唐仁政基於通謀虛偽意
    思表示而設定：
  (1)系爭土地僅5平方公尺，竟設定600萬元之抵押權，後此款項
    均由訴外人唐海澄夫妻拿去，原告根本一毛均未拿到，當原
    告與郭錦雀二人協議投資之本意，大不相同；甚至最後為防
    止共有土地被拍定，原告一方還自掏腰包買回郭錦雀所持有
    之土地，以防止土地全被拍定。由此證明，不僅設立抵押權
    不符市價行情甚多，惟恐其中有假設定抵押權，而訛詐原告
    之情形。
  (2)次查，被告與郭錦雀之抵押權，而效力及於毫不知情之原告
    ，使原告受有不可預知之損失實與法保障人民權之旨有違；
    又須請被告提示300萬元本票，即唐海澄父子為發票人，而
    其發票日已期逾3年之有效期限，因發票日為民國（下同）
    87 年2月10日，自不可主張本票之法律關係．否則即屬時效
    消滅完成之本票。
  (3)綜上，本件並非為拖延訴訟而提起，實是被告與唐海澄間設
    定最高限額抵押權時，全未知會原告所致，又原告取得全部
    土地之所有權，是有償取得，且其法律規定而得優先承買，
    今被告在系爭土地上有抵押權，對原告亟屬不公，爰依法提
    起本訴，而非有誣告故意。
  (三)聲明：確認原告所有坐落台中市○○區○○段2043之9地號
    土地上，其上抵押權不存在。
二、被告則以：
  (一)系爭抵押權原係設定於「2043-1」地號土地，嗣「2043 -1
    」地號土地經分割致原告取得「2043之9」地號土地，依民
    法868條規定，原告在分割後之「2043之9」地號土地上之抵
    押權仍不受影響。又原分割前土地「2043-1」原係被告之債
    務人唐海澄所有，應有部分1/2，唐海澄提供上開土地設定
    系爭抵押權予被告，並無不當，嗣唐海澄將上開土地贈予其
    妻郭錦雀，再經分割變為原告所有，依民法867、868條，被
    告之抵押權均不因此受影響，此先敘明。
  (二)系爭抵押權並非被告與訴外人唐海澄、唐仁政基於通謀虛偽
    意思表示而設定：
  (1)本件設定義務人唐海澄提供台中市○○區○○段2041及同段
    2043-1地號二筆土地設定系爭抵押權予被告，此有當年法院
    退還之設定抵押契約書、他項權利證明書、其他約定事項、
    本票債權、執行通知書、退回之執行通知書影本可稽。其中
    2041地號早在91年即遭法院拍賣，此事實經過絕非如原告所
    故意曲解表稱「在區區5平方公尺之系爭土地上（即系爭土
    地），竟設定600萬元…不符市價行情甚多…恐有假設定抵
    押權…」云云。
  (2)另筆2041地號早在91年已遭第一順位抵權人拍賣之鐵證：
    誠如原告所言，原告早在當年就以共有人名義主張優先承買
    該另筆拍賣土地，此見諸原告於97年10月9日所提之辯論意
    旨狀第4行起：「…甚至最後為防止共有土地被拍定，原告
    一方面自掏腰包，買回郭錦雀所持有之土地，以防止土地全
    被拍定…」。詎今原告為求拖延訴訟，竟又一次故意遺忘當
    年以優先承買條件，買走了當時與本件共同設定予被告的另
    塊2041地號之土地。
  (3)訴外人唐海澄所設定予被告之二筆土地，其中第一筆較大區
    塊－座落台中市○○區○○段2041地號之土地，經當時第一
    順位抵押權人中租迪和股份有限公司提出拍賣，該案拍賣後
    ，訴外人原先所設定予被告的二地號，才會僅剩如今系爭的
    2043-1地號。且事實上要拍賣哪塊地號，也不是債務人可以
    決定的，絕非如原告於庭訊中所稱：「是案外人唐海澄及郭
    錦雀故意將此面積480平方公尺之大塊地提出拍賣，而故意
    留下由被告所設定之2043-1地號僅10平方公尺…」。
  (4)又最高限額抵押權範圍與實際真正發生之債權未必相等，只
    在最後結算時，才會加總、統計實際債權金額，其擔保不動
    產價值，隨雙方結算當時房價異動，亦不足為奇。且系爭抵
    押權效力所以及於現原告所有系爭土地純因土地分割所致而
    非設定，原告稱假設定抵押權，而訛詐原告之情形云云，實
    無理由。
  (三)聲明：原告之訴駁回。
三、兩造經法院整理並簡化爭點，其結果如下：
  (一)兩造不爭之事項：
  (1)被告與訴外人唐海澄於87年4月14日訂立抵押權設定契約，由
    訴外人唐海澄將其所有坐落台中市○○區○○段2041地號土
    地（面積480平方公尺），應有部分1/2及2043之1地號土地
    （面積10平方公尺），應有部分1/2，設定第二順位本金最
    高限額抵押權600萬元予被告，並於87年4月20日辦理抵押權
    登記完畢。
  (2)被告執有訴外人唐海澄、唐仁政於87年2月10日所簽發、未載
    到期日、面額300萬元本票1紙，經被告向台灣板橋地方法院
    聲請本票裁定，經該院於89年3月27日以89年度票字第2590號
    裁定准許強制執行，經訴外人唐海澄提出抗告後，復經台灣
    高等法院於89年12月5日抗告駁回而於同年月12日確定。
  (3)訴外人唐海澄於87年4 月24日將前揭2041、2043-1地號土地
    應有部分1/2所有權贈與訴外人郭錦雀，並於87年5月6日辦
    妥所有權移轉登記完畢。
  (4)訴外人中租迪和公司就訴外人郭錦雀所有前揭2041地號土地
    應有部分1/2向本院聲請拍賣抵押物強制執行，實行其第一順
    位抵押權，經本院以90年度執字第23195號強制執行事件受理
    執行，被告曾於91年3月15日檢附債權證明向本院陳報抵押債
    權，嗣原告之子丙○○以404萬元拍得前揭2041地號土地應
    有部分1/2所有權，原告並本院陳明不行使優先承買權，被
    告於前揭強制執行事件中並未受償任何執行款項。
  (5)原告於96年間向本院對共有人即訴外人郭錦雀起訴請求裁判
    分割前揭2043-1地號土地，經本院96年度簡上310號判決裁判
    分割確定後，由原告取得分割後之系爭土地，被告就前揭
    2043-1地號土地之抵押權登記亦隨同轉載於原告單獨取得之
    系爭土地。
  (二)兩造爭執之事項：
  (1)系爭抵押權是否為被告與訴外人唐海澄、唐仁政基於通謀虛
    偽意思表示而設定？
四、本院得心證之理由：
  (一)原告主張：原告所有系爭2043-9地號土地上有被告所有之系
    爭抵押權登記，而系爭2043-9地號土地係因原告於96年間向
    本院對共有人即訴外人郭錦雀起訴請求裁判分割前揭2043-1
    地號土地，經本院判決裁判分割確定後，由原告取得分割後
    之系爭土地，被告就前揭2043-1地號土地之抵押權登記亦隨
    同轉載於原告單獨取得之系爭土地等情，業為兩造所不爭，
    故應堪採信。
  (二)原告主張系爭抵押權係由被告與訴外人唐海澄、唐仁政基於
    通謀虛偽意思表示而設定等情，業為被告所否認，經查：
  (1)被告主張：被告與訴外人唐海澄於87年4月14日訂立抵押權
    設定契約，由訴外人唐海澄將其所有坐落台中市○○區○○
    段2041地號（面積480平方公尺）、2043之1地號土地（面積
    10 平方公尺），應有部分各1/2，設定第二順位本金最高限
    額抵押權600萬元予被告，並於87年4月20日辦理抵押權登記
    完畢等情，業為兩造所不爭，故應堪採信，從而系爭抵押權
    之抵押物包含前揭2041地號、2043-1地號土地，原告主張訴
    外人唐海澄僅以2043-1地號土地設定本金最高限額600萬元
    之抵押權，顯屬虛偽，即不足採信。
  (2)被告主張：被告執有訴外人唐海澄、唐仁政於87年2月10日
    所簽發、未載到期日、面額300萬元本票1紙，經被告向台灣
    板橋地方法院聲請本票裁定，經該院於89年3月27日以89年
    度票字第2590號裁定准許強制執行，經訴外人唐海澄提出抗
    告後，復經台灣高等法院於89年12月5日抗告駁回而於同年
    月12日確定等情，業為兩造所不爭，故應堪採信。本院審酌
    被告確實執有訴外人唐海澄之前揭本票，且於89年間即向法
    院聲請本票裁定，而訴外人唐海澄甚至還曾提出抗告，故認
    被告所執有前揭本票而對訴外人唐海澄有本票債權，從而系
    爭抵押權顯非毫無對價所設定，應非虛偽。
  (3)訴外人唐海澄於87年4月24日將前揭2041、2043- 1地號土地
    應有部分各1/2所有權贈與其妻即訴外人郭錦雀，並於87年5
    月6日辦妥所有權移轉登記完畢；另訴外人中租迪和公司就
    訴外人郭錦雀所有前揭2041地號土地應有部分1/2向本院聲
    請拍賣抵押物強制執行，實行其第一順位抵押權，經本院以
    90年度執字第23195號強制執行事件受理執行，被告曾於91
    年3月15日檢附債權證明向本院陳報抵押債權，嗣原告之子
    丙○○以404萬元拍得前揭2041地號土地應有部分1/2所有權
    ，原告並本院陳明不行使優先承買權，被告於前揭強制執行
    事件中並未受償任何執行款項等情，業經本院調取前揭強制
    執行卷宗核閱屬實，且為兩造所不爭，故應堪採信。本院認
    被告於前揭強制執行事件中，已提出前揭本票向法院陳報抵
    押債權而聲明參與分配，由被告確實積極行使抵押權人之權
    利，更足徵系爭抵押權並非基於被告與訴外人唐海澄之通謀
    虛偽意思表示所設定。
  (三)綜上所述，本件原告並未舉證證明系爭抵押權係基於通謀虛
    偽意思表示所設定，原告請求確認系爭抵押權不存在，即無
    理由，應予駁回。另原告主張被告執有之前揭本票已罹於時
    效云云，惟原告並非前揭本票之債務人，依法無權行使時效
    抗辯，且原告於本件以系爭抵押權係基於通謀虛偽意思表示
    而設定，主張系爭抵押權不存，故本院自毋庸審酌前揭時效
    抗辯，附此敘明。
五、結論：原告之訴為無理由，依民事訴訟法第78條，判決如主
    文。
中    華    民    國    97    年    12    月    25    日
                  民事第一庭    法  官  陳毓秀
正本係照原本作成。
如對本判決上訴，須於判決送達後20日內向本院提出上訴狀。
中    華    民    國    97    年    12    月    25    日
                                書記官


司法院資訊處製作；財團法人民間司法改革基金會備份。
